最高法院刑事判決　　　　　　九十四年度台上字第二二三九號
　　上　訴　人　馮０清
　　選任辯護人　陳旻沂律師
上列上訴人因妨害性自主等罪案件，不服臺灣高等法院高雄分院
中華民國九十一年六月十七日第二審判決（九十一年度上訴字第
二二八號，起訴案號：臺灣高雄地方法院檢察署八十九年度偵字
第八０四四號），提起上訴，本院判決如下：
    主  文
原判決關於加重強制性交及加重強制猥褻部分均撤銷，發回臺灣
高等法院高雄分院。
    理  由
本件原判決認定上訴人馮０清於民國八十七年底，於隨意試撥電
話閒聊中，得悉十二歲以上十四歲未滿之少年朱００（下稱朱男
，０００年０月０００生，姓名、年籍詳卷）年幼可欺，竟萌淫
念，佯稱欲介紹表妹與朱男做朋友，而問及嗜好、身體等事，並
恫稱須於該日下午五時三十分許，至高雄縣大樹鄉九曲堂火車站
地下道出口處等候，否則找人打朱男，致使智慮淺薄之朱男心生
畏懼，隻身前往赴約，會面後，上訴人即基於對十四歲以下之男
子，違反其意願而為猥褻之概括犯意，先將朱男帶往同鄉○○街
市場對面之公廁內，命朱男脫光衣物，出手撫摸其性器官，達三
十分鐘後始行離去，並囑朱男隔五分鐘再離開。嗣上訴人食髓知
味，復承同前之猥褻犯意及另基於對十四歲以下之男子，違反其
意願而為性交之概括犯意，均先以電話恐嚇朱男外出赴約，否則
公開此事並對朱男之妹不利等語，迫令朱男畏怖不得不從，迄至
八十九年三月十八日下午止，上訴人先後在前述市場對面公廁內
、同鄉○○村○○路軍營圍牆外竹林、同鄉○○路永豐餘紙廠停
車場圍牆外道路旁公廁內、同鄉○○路○路巷鐵道旁民宅圍牆外
等地，連續撫摸朱男性器官，或命朱男為其愛撫性器官（俗稱手
淫）直至射精為止，而進行多次猥褻行為；另又連續多次將其性
器官進入朱男口腔（俗稱口交）得逞，及連續多次將其性器官，
著手進入朱男肛門（俗稱肛交），但均未得逞。上訴人連續以前
開方式性侵害朱男，手淫及口交約六次，肛交未得逞約三、四次
。至八十九年四月二日晚九時許，上訴人又以電話恫嚇朱男須於
翌日晚七時至七時三十分間，至高雄火車站前公用電話亭赴約，
否則將派人打伊及對伊妹不利，適為朱男之父發現其接聽電話神
色有異，經追問後始知上情，乃報警處理，經警會同朱男及其祖
父，於同年月三日晚七時許，前往高雄火車站前約定之公用電話
亭埋伏指認，當場查獲等情。因將第一審諭知上訴人無罪之判決
撤銷，改判分別論處上訴人連續對十四歲以下之男子，以違反其
意願之方法而為性交（處有期徒刑七年六月）、連續對十四歲以
下之男子，以違反其意願之方法而為猥褻之行為（處有期徒刑三
年四月）罪刑（應執行有期徒刑十年八月。並於刑之執行前，令
入相當處所施以治療，期間至治癒為止，但最長不得逾三年）。
固非無見（第一審就上訴人被訴恐嚇取財諭知無罪部分，經原判
決維持駁回檢察官在第二審之上訴，因未上訴而確定）。
惟查：（一）被告之自白須非出於強暴、脅迫、利誘、詐欺、疲
勞訊問、違法羈押或其他不正之方法，且與事實相符者，始得採
為證據。此觀諸刑事訴訟法第一百五十六條第一項之規定甚明。
如果被告之自白係出於不正之方法，並非自由陳述，即其取得自
白之程序已非適法，則不問該自白之內容是否與事實相符，因其
不具證據能力，自不得採為判決之基礎。又上開自白出於不正方
法即無證據能力之證據法則，並不以限於負責訊（詢）問之人員
對被告為之，即第三人對被告施用不正之方法，亦屬之；且不論
係事前或訊（詢）問當時所為，祇要其施用之不正方法，對被告
身體、精神產生壓迫、恐懼之狀態，延伸至訊（詢）問當時，而
使被告因此不能為自由陳述者，其自白即非出於任意性，仍不得
採為判決之基礎。原判決係採納上訴人於警局之自白作為判決之
基礎；但上訴人自檢察官偵查之初，即堅決否認有前開加重強制
性交及加重強制猥褻等犯行，辯稱：係在警局製作筆錄前遭警員
在地下室用毛巾蒙臉，打腳底及胸部，於警訊時怕再遭刑求始承
認性侵害朱男等語。原審調查後，雖以：「證人張０祥於偵查證
稱：『確定沒見他（指上訴人）有流血』，而上訴人指述對其刑
求之警員林０明於偵查及本院（指原審）均否認刑求，另被害人
朱男於偵查中固供稱：『在警局有聽到打人的聲音』，但於本院
已陳明：『此聲音係指類似拿報紙打桌子的聲音，但沒聽到被告
的聲音』，自難遽爾認定被告（指上訴人）於警局曾遭警員毆打
。至於被告前往長庚醫院驗傷，固有病歷資料及醫師陳０序供證
可憑，但僅足以證明被告就醫當時之情狀，復參以被告供承在高
雄火車站即遭被害人祖父毆打，則被告於接受警員製作筆錄前，
嘴角縱令受傷，亦可能係被害人祖父所為，實難逕認被告於製作
警訊筆錄前已遭警員刑求」，說明上訴人前揭辯解，不足採信。
惟被害人朱男於偵查中曾證稱：「（問：在警局有見到被告？）
有，看到他眼睛被矇起來坐在旁邊的椅子上」、「有聽到聲音，
應是打人的聲音」（見偵查卷第一四五頁），嗣在原審雖改稱：
「（問：你在偵查中說：有聽到打人的聲音，你說你看到被告在
警局眼睛被矇住坐在椅子上，你在何地點聽到打人的聲音？）我
有聽到就像報紙打桌子的聲音，我當時是在警局一樓大門進去泡
茶的地方聽到的，聲音是從警局一樓左邊的辦公室傳出來的，有
聽到打人的聲音（類似拿報紙打桌子的聲音），很大聲，大約有
二、三聲左右，但是沒有聽到被告的聲音」、「（問：你在警察
局有沒有看到被告？）有，我看到被告的時候他在左邊的辦公室
的角落的椅子」（見原審卷第一一二頁、第一一三頁），惟仍足
認被告身處之警局辦公室內，曾傳出很大聲的類似報紙擊打桌子
之聲音。則在訊問前擅自矇住犯罪嫌疑人眼睛，使其不能觀察週
遭狀況，是否足以使其身體、精神產生壓迫、恐懼之狀態？而在
犯罪嫌疑人面前，以報紙大力擊打桌子，是否可認與脅迫之情況
相當？又原審勘驗警訊錄音帶雖發現警訊筆錄內容大致與錄音內
容相同，但上訴人於警訊中僅答稱：「不知道如何談起」（見原
審卷第七二頁），該筆錄第三頁倒數第三行記載為：「我不知
道如何談起，B8912 （指朱男）與我死去的弟弟年齡相似，且可
愛，我對他有愛慕之意」，即擅自加填上訴人有性侵害朱男動機
之供述。則上訴人於警訊前曾否受警方以不正方法對待、該不正
方法與其後所為之供認犯罪自白是否具有關聯性，致使該自白不
具證據能力、以及警方人員若無入上訴人於罪之動機，何以於上
訴人供述筆錄內任意填加不利之文句，關係前開警局自白是否具
證據能力，自應詳加查證根究明白。原判決就此未予審認、調查
，顯屬於法有違。（二）刑事訴訟法第九十五條第一款規定：「
訊問被告應先告知犯罪嫌疑及所犯所有罪名。罪名經告知後，認
為應變更者，應再告知」，此乃被告在刑事訴訟法上應受告知之
權利，為行使防禦權之前提，屬於人民依憲法第十六條所應享有
之訴訟基本權，旨在使被告能充分行使防禦權，以避免突襲性裁
判之發生，而維審判之公平。故法院如就起訴效力所及之事實，
認為被告所犯罪名有所增加或變更時，即應於審判期日或之前踐
行告知之程序，否則如於辯論終結後，逕行以新增或變更之罪名
論處罪刑，即與上開規定不合。原審於九十一年三月十三日調查
期日及同年六月三日審判期日，其筆錄固分別記載：「法官先對
被告告知其犯罪之嫌疑及所犯妨害性自主等罪名」，並於其下括
弧內註記：「詳如起訴書及原審判決書所載」、「審判長先對被
告告知其犯罪之嫌疑及所犯妨害性自主等罪名」，並於其下括弧
內註記：「詳如起訴書及原審判決書所載」（見原審卷第四八頁
、第一四一頁）。惟依起訴書證據並所犯法條欄所載，檢察官認
上訴人前開妨害性自主犯行，係構成刑法第二百二十二條第一項
第二款之加重強制性交罪，乃以該法條提起公訴。而未認定有部
分應成立同法第二百二十四條之一之加重強制猥褻罪；原判決認
上訴人有部分妨害性自主行為，應構成刑法第二百二十四條之一
之加重強制猥褻罪，未於審判期日或之前告知此項變更之罪名
，其程序之踐行與上開告知義務之規定有悖，自屬違法。（三）
有罪判決書之事實一欄，為判斷其適用法令當否之準據，法院應
將依職權認定與論罪科刑有關之事實，翔實記載，然後於理由內
逐一說明其憑以認定之證據，並使事實認定與理由說明，互相適
合，方為合法。倘事實認定與理由說明，不相一致，或事實與理
由欄內之記載，前後不符，按諸刑事訴訟法第三百七十九條第十
四款後段規定，均屬判決理由矛盾之當然違背法令。原判決事實
認定上訴人係先後對朱男手淫及口交約六次，肛交未得逞約三、
四次（見原判決第二頁第十八行、第三頁第一行），與理由記載
：「共計手淫及口交約五次，肛交約三、四次」（見原判決第四
頁第二行），顯不相符。又上訴人對未滿十四歲之朱男手淫，乃
猥褻行為，係觸犯刑法第二百二十四條之一之加重強制猥褻罪，
口交則屬性交之一種，上訴人令未滿十四歲之朱男為其口交，則
係犯同法第二百二十二條第一項第二款之加重強制性交罪，二者
適用之法條不同，罪刑輕重亦有差異，自應於犯罪事實欄分別認
定，始足為適用法律之依據。則原判決事實認定：「手淫及口交
約六次」，顯非明確，自不足為適用法律之依據。（四）證據之
證明力雖由法院自由判斷，然證據本身如不足以證明待證事實，
而事實審仍採為判決基礎，則其自由判斷之職權行使，自與採證
法則有違。卷附財團法人長庚紀念醫院高雄分院受理疑似性侵害
事件驗傷診斷書乃記載被害人朱男肛門及身體各部位均正常（見
第一審卷第七三頁），並無任何不利於上訴人之診斷結果，據之
尚不足以證明朱男指述之事實，原判決竟以上開驗傷診斷書作為
朱男指述為真實之補強證據，而為不利於上訴人之認定，此部分
採證法則之運用，於法有違。（五）犯刑法第二百二十一條至第
二百二十七條、第二百二十八條、第百二十九條、第二百三十條
、第二百三十四條之罪者，於裁判前應經鑑定有無施以治療之必
要，有施以治療之必要者，得令入相當處所施以治療，為刑法第
九十一條之一第一項所明定。原判決分別論處上訴人刑法第二百
二十二條第一項第二款對十四歲以下之男子以違反其意願之方法
而為性交及同法第二百二十四條之一之對十四歲以下之男子以違
反其意願之方法而為猥褻之行為等罪刑，並依高雄市立凱旋醫院
之鑑定意見，認上訴人有施以強制治療之必要，如若無誤，則上
訴人究係因犯何罪名而認有令入相當處所施以治療之必要？抑或
所犯二罪俱有令入相當處所施以治療之必要？自應於其所犯罪名
後分別宣告之，以期翔適。至於上訴人所犯二罪，如均認有令入
相當處所施以治療之必要，則應分別宣告後，依保安處分執行法
第四條之一第一項第八款規定執行之。原判決關於宣告令上訴人
入相當處所施以治療部分，不在其論處之罪刑後分別宣告，竟於
定執行刑後，另為強制治療之諭知，難認適法。以上，或係上訴
意旨所指摘，或屬本院得依職權調查之事項，應認原判決關於加
重強制性交及加重強制猥褻等部分均有撤銷發回更審之原因。
據上論結，應依刑事訴訟法第三百九十七條、第四百零一條，判
決如主文。
中　　華　　民　　國　九十四　年　　四　　月　二十九　日
                      最高法院刑事第一庭
                          審判長法官  施　文　仁
                                法官  林　永　茂
                                法官  蕭　仰　歸
                                法官  林　茂　雄
                                法官  林　立　華
      本件正本證明與原本無異
                                      書  記  官
中　　華　　民　　國　九十四　年　　五　　月　　五　　日
                                                      Ｋ
